【裁判字號】    99,勞上易,58
【裁判日期】    990817
【裁判案由】    給付資遣費等
【裁判全文】
臺灣高等法院民事判決                99年度勞上易字第58號
上  訴  人  甲○○
訴訟代理人  簡維能  律師
            陳美華  律師
複 代 理人  王瑩婷  律師
被 上 訴人  社團法人中國大眾康寧互助會
法定代理人  乙○○
訴訟代理人  林雯澤  律師
            陳宜鴻  律師
上列當事人間給付資遣費等事件，上訴人對於中華民國99年1月
22日台灣士林地方法院98年度勞訴字第56號第一審判決提起上訴
，經本院於99年7月27日言詞辯論終結，判決如下：
    主  文
上訴駁回。
第二審訴訟費用由上訴人負擔。
    事實及理由
一、上訴人起訴主張：上訴人於民國（下同）76年7月1日起受僱
    於被上訴人擔任總務職務，月薪新台幣（下同）4萬8,080元
    。因被上訴人所屬人員李幼鎔於97年2月25日以被上訴人原
    有工作人員陸續退休或離職皆未補缺，目前僅剩3人工作量
    卻未減少，將上訴人薪資自97年1月1日起調整為6萬1,080
    元，經會簽上訴人當時之理事長胡佐漢於97年2月26日批示
    同意。復被上訴人於97年2月28日第9屆第4次會員大會決議
    自97年3月1日起，現職工作人員全部依照被上訴人工作人員
    退休要點（下稱系爭工作人員退休要點）辦理退休，核付退
    休金。上訴人任職期間自76年7月1日起至97年3月1日止，依
    系爭工作人員退休要點第5條第1項第1款、第2項約定，上訴
    人之服務年資為36個基數，並以退休時之薪資6萬1,080元計
    算，被上訴人應給付上訴人退休金219萬8,880元（計算式：
    61,080×36＝2,198,880）。另被上訴人於97年1月及2月僅
    支付上訴人調整前之薪資4萬8,080元，尚積欠上訴人薪資2
    萬6,000元（計算式：(61,080-48,080 )×2＝26,000）等情
    。爰依系爭工作人員退休要點第5條第1項、第2項之約定、
    僱傭法律關係，求為命：(一)被上訴人應給付上訴人222萬4,8
    80元，及自起訴狀繕本送達之翌日起至清償日止，按年息5%
    計算之利息。(二)願供擔保，請准宣告假執行。（原審判命被
    上訴人應給付上訴人173萬880元本息，並駁回上訴人其餘之
    請求，上訴人就其敗訴部分聲明不服，提起上訴；被上訴人
    就其敗訴部分，未聲明不服，該部分已告確定。）並上訴聲
    明：(一)原判決不利上訴人部分廢棄。(二)上廢棄部分，被上訴
    人應再給付上訴人49萬4,000元，及自起訴狀繕本送達之翌
    日起至清償日止，按年息5%計算之利息。(三)願供擔保，請准
    宣告假執行。
二、被上訴人則以：被上訴人因經費拮据，97年度自秘書長、副
    秘書長至辦事員之薪資均予以減薪，且被上訴人於97年2月
    28日召開之第9屆第4次會員大會決議，自97年3月1日起被上
    訴人之工作人員全部辦理退休並改為無給職，顯見被上訴人
    確有財務困難之情。惟上訴人卻與時任理事長之胡佐漢協議
    ，於未經被上訴人理監事會及大會決議，私自替上訴人調薪
    為6萬1,080元，以利領取較多之退休金，系爭調薪行為已違
    反公共秩序及善良風俗，依民法第72條規定應屬無效。是上
    訴人退休當月之薪資應為4萬8,080元，以此計算上訴人之退
    休金應為173萬880元等語，資為抗辯。並答辯聲明：上訴駁
    回。
三、兩造不爭執之事實：
  (一)上訴人自76年7月1日起任職被上訴人擔任工作人員，至97年
    3月1日退休。
  (二)上訴人亦為被上訴人之會員，曾提案於被上訴人第9屆第4次
    會員大會中討論「經費拮據，員工待遇表宜再斟酌，另授權
    理事長考量研採減薪或裁員等措施及被上訴人工作人員均自
    97年3月1日起辦理退休」之議案。
  (三)被上訴人之所屬人員李幼鎔於97年2月25日以被上訴人原有
    工作人員除秘書長外計有11人，嗣後陸續有人退休或離職皆
    未補缺，目前僅有工作人員3人，減少8人，工作量卻未減少
    ，該3人之薪資結構未臻合理為由，其中簽請調整上訴人薪
    資至6萬1,080元，並自97年1月1日起執行，經會簽上訴人，
    且由被上訴人當時之理事長胡佐漢於97年2月26日批示如擬
    。
  (四)97年2月28日被上訴人召開會員代表大會決議「97年1、2月2
    個月員工薪資因已支出，照編、97年3月1日起現職工作人員
    全部依照工作人員退休要點辦理退休、97年3月1日起工作人
    員均改為無給職、97年度預算內刪除員工薪資」。
  (五)依系爭工作人員退休要點第5條，被上訴人工作人員退休金
    之給予標準為按工作年資每滿1年給與2個基數，但超過15年
    之工作年資，每滿1年給與1個基數，最高總數以45個基數為
    限，未滿半年者以半年計，滿半年者以1年計。退休金基數
    之標準，指核准退休時當月之薪資。被上訴人應發給上訴人
    退休金為36個退休金基數。
  (六)上訴人已自被上訴人領取97年1月份、2月份薪資各4萬8,080
    元（經扣除勞健保等費用後各實領4萬6,193元）
  (七)上訴人曾於97年2月26日代被上訴人向健保局申報調整上訴
    人之投保金額至6萬3,800元。
  (八)被上訴人曾於97年6月18日以（97）台互字第9710313號函通
    知上訴人儘速至被上訴人領取退休金173萬880元。
四、上訴人主張其薪資自97年1月1日起經調整為6萬1,080元，其
    於97年3月1日依系爭工作人員退休要點第5條辦理退休，應
    按核准退休時當月之薪資即97年2月份之薪資為計算標準等
    情，固據提出李幼鎔於97年2月25日草擬經胡佐漢於97年2月
    26日批准之簽呈為證，惟此為被上訴人所否認，並以前詞置
    辯。是以，本件所應審酌者為上訴人於97年2月當月應領之
    薪資究為4萬8,080元或6萬1,080元？上訴人所得請求之退休
    金為若干？茲分別論述如下：
  (一)按「法律行為，有背於公共秩序或善良風俗者，無效」。民
    法第72條定有明文。又所謂法律行為有背於公共秩序或善良
    風俗者無效，乃指法律行為本身有背於國家社會之一般的要
    求或利益，或社會一般道德觀念之情形而言。(最高法院69
    年度台上字第2603號判例、73年度台上字第1930號判決參照
    )，而法律行為是否違反國家社會之一般利益，或社會一般
    道德觀念，則應就法律行為之內容、附隨情況，並參酌當事
    人之動機、目的及其他相關因素綜合判斷之。
  (二)查依被上訴人之章程第2條規定「本會為依法設立，非以營
    利為目的之社會團體。以創辦協進醫護教育、養老育幼、互
    助服務、促進大眾康寧、增進社會福利為宗旨。」 (見原審
    98年度北勞調字第90號卷『下稱調解卷』第24頁)，屬公益
    法人，其財產之處分及維護涉及公益，應受政府監督。被上
    訴人之法定代理人胡佐漢雖於97年2月26日批准擬予調整上
    訴人自97年1月1日起薪資為6萬1,080元之簽呈（見原審卷第
    18頁），惟查：
  1.被上訴人因經費拮据，97年度自秘書長、副秘書長至辦事員
    之薪資均予以減薪，且秘書長與副秘書長之月支薪資，因經
    費拮据暫不支薪，俟於經費寬裕後再為補發，此有被上訴人
    95年12月24日第9屆第3次會員大會手冊之被上訴人96年度工
    作人員薪津預算表、97年2月28日第9屆第4次會員大會手冊
    之被上訴人97年度工作人員薪津預算表各1張在卷足參（見
    原審卷第36-39頁）。
  2.上訴人曾於被上訴人第9屆第4次會員大會中，以「本會經費
    早已拮据，…，97年度預算表詳細列出本會今年預計支出約
    1600萬元，但可確定的收入只有約20萬元。」為由，針對被
    上訴人97年度工作計畫、收支預算表、員工待遇表提出修正
    案，提議「97年1、2月2個月員工薪資因已支出，照編、97
    年3月1日起現職工作人員全部依照工作人員退休要點辦理退
    休、97年3月1日起工作人員均改為無給職、97年度預算內刪
    除員工薪資」等情(見本院卷第92頁)，並經97年2月28日被
    上訴人召開會員代表大會決議通過，有被上訴人第9屆第4次
    會員大會議程及記錄各1份在卷可考（見本院卷第114-125
    頁），且為上訴人所不爭執。
  3.又被上訴人於98年2月28日第9屆第4次會員大會改選理監事
    ，且被上訴人因經費不足，已著手進行相關人事費用之精簡
    ，被上訴人法定代理人胡佐漢卻於97年2月28日被上訴人召
    開會員代表大會前，為使上訴人領取較多之退休金，擅自調
    整上訴人之薪資，自原有薪資4萬8,080元加薪至6萬1,080元
    ，顯有違常情而與一般社會通念不符，並有害被上訴人社團
    法人之公益性及其他會員權益，洵堪認定。
  4.綜上，被上訴人之原法定代理人胡佐漢任期屆滿退職前，在
    被上訴人確處於經費不足，財務困難之際，核准上訴人之加
    薪，而上訴人於被上訴人會員代表大會提案撙節被上訴人經
    費，卻於加薪後3日，依已排定之議程所為決議辦理退休，
    並主張依調整後之薪資計算退休金，顯有違社會一般道德觀
    念，依上開說明，系爭調薪之行為已有背於善良風俗而無效
    ，則上訴人於97年1月、2月時之薪資應維持原有之4萬8,080
    元，亦堪認定。
  (三)末查，上訴人97年1月、2月之應得薪資為48,080元，已如前
    述，而上訴人已領取97年1月份、2月份薪資各4萬8,080元（
    經扣除勞健保等費用後各實領4萬6,193元），此為兩造所不
    爭執，足認被上訴人並未短付上訴人97年1月、2 月之薪資
    ，是上訴人主張被上訴人短付97年1月及2月薪資2萬6,000元
    ，洵屬無據，其請求被上訴人給付短付之薪資2萬6千元，自
    屬無據。
五、上訴人得請求被上訴人給付退休金之數額應為173萬880元：
  (一)按系爭工作人員退休要點第5條規定「本會工作人員退休金
    之給予標準為按工作年資每滿1年給與2個基數，但超過15年
    之工作年資，每滿1年給與1個基數，最高總數以45個基數為
    限，未滿半年者以半年計，滿半年者以1年計。退休金基數
    之標準，指核准退休時當月之薪資。」此有系爭工作人員退
    休要點影本在卷可稽(見原審調解卷第23頁)。
  (二)查上訴人自76年7月1日起受僱於被上訴人，至97年3月1日退
    休，被上訴人依上開規定應發給上訴人退休金為36個退休金
    基數，此為兩造所不爭執；而上訴人於退休時即97年2月之
    薪資為4萬8,080元，已如前述，依上揭規定，被上訴人應給
    付上訴人之退休金數額應為173萬880元（計算式：48,080×
    36＝1,730,880）。從而，上訴人請求被上訴人給付退休金
    於173萬880元部分，為有理由；逾此範圍之部分，自屬無據
    。
  (三)末按「給付有確定期限者，債務人至期限屆滿時，負遲延責
    任」、「遲延之債務，以支付金錢為標的者，債權人得請求
    依法定利率計算之遲延利息」。民法第229條第1項、第233
    條第1項前段分別定有明文。又「雇主應給付之勞工退休金
    應自勞工退休之日起30日內給付之」。勞動基準法施行細則
    第29條第1項亦定有明文。本件被上訴人應給付上訴人之退
    休金，並非兼需上訴人之行為協助始得完成，被上訴人已逾
    越退休日起30日而未給付上訴人，依上開規定，上訴人請求
    被上訴人自起訴狀送達之翌日即98年6月17日起至清償日止
    ，按週年利率百分之5加付之遲延利息，洵屬有據。
六、綜上所述，上訴人依系爭工作人員退休要點第5條第1項、第
    2 項之規定，請求被上訴人給付退休金173萬880元，及自98
    年6月17日起至清償日止，按年息百分之5計算之利息，為有
    理由，應予准許；逾此部分之請求，為無理由，應予駁回。
    是則原審就上開應駁回部分，為上訴人敗訴之判決，及駁回
    其假執行之聲請，於法並無違誤。上訴人上訴意旨指摘原判
    決此部分不當，求予廢棄改判，為無理由，應予駁回。
七、本件事證已臻明確，兩造其餘攻擊防禦方法及所提之證據，
    經本院審酌後，核與本件之結論，不生影響，爰不一一論列
    ，附此敘明。
八、據上論結，本件上訴為無理由，爰判決如主文。
中    華    民    國    99    年    8     月    17    日
                      勞工法庭
                        審判長法  官  蕭艿菁
                              法  官  周舒雁
                              法  官  陳姿岑
正本係照原本作成。
不得上訴。
中    華    民    國    99    年    8     月    18    日
                              書記官   黃慶霽

司法院資訊處製作；財團法人民間司法改革基金會備份。
